最　高　行　政　法　院　判　決　　　　　　　　　九十一年度判字第一六六一號
　　原　　　告　財團法人亞洲土地改革與農村發展中心
　　代　表　人　甲○○
　　被　　　告　行政院公平交易委員會
　　代　表　人　黃宗樂
右當事人間因公平交易法事件，原告不服行政院中華民國八十八年五月十日台八十八
訴字第一八○三一號再訴願決定決定，提起行政訴訟，本院判決如左：
　　主  文
原告之訴駁回。
訴訟費用由原告負擔。
　　事  實
緣臺灣省政府農林廳林務局（以下簡稱林務局）於民國（以下同）八十六年七月二十
八日以八十六林育字第一六五五九號函請被告調查該局所屬東勢林區管理處（以下簡
稱東勢林管處）辦理武陵森林遊樂區汙水處理工程公開招標作業，委託原告辦理規劃
、設計及監造工作，被檢舉綁規格標，涉嫌違反公平交易法之規定等情。案經被告調
查結果，認定原告於受託設計污水處理工程，以變相指定特定廠牌，為欺罔及顯失公
平之行為，足以影響交易秩序，違反行為時公平交易法第二十四條之規定，乃依同法
第四十一條前段規定，以八十七年六月十二日（八七）公處字第一三○號處分書，命
原告自該處分書送達之次日起，應立即停止該項足以影響交易秩序之欺罔及顯失公平
行為。原告不服，提起訴願、再訴願，遞遭決定駁回，遂提起行政訴訟，茲摘兩造
訴辯意旨如次：
原告起訴意旨略謂：一、原告「前原告服務處」處長游穎煌未經原告授權或同意，逕
以「前原告服務處」名義擅與東勢林管處訂約，其違法行為，不應歸由原告承擔部分
：(一)查原告「前原告服務處」擅與東勢林管處簽約日期為八十五年三月二十二日，係
在原告第六屆董事會於八十六年四月十五日第三次會議決議授權其逕行簽約負責辦理
之前，即本案之簽約，屬非授權事件，其法律責任，應由該游穎煌自行負責，與原告
無關。(二)原告與中華農工技術顧問股份有限公司簽訂技術合作合約有效期間自七十六
年八月至八十二年七月底止，上開合約雖有原告授權招攬業務簽訂合約之規定，但其
簽約，仍由原告與其招攬委辦單位辦理簽約，並以原告名義及董事長具名蓋章以示負
責，而符體制，其效果當然歸屬於原告，惟今與其合作之合約，早已屆滿，是以原告
與該中華公司技術合作之合約法律關係，已不存在。再訴願決定機關，竟將與本案無
關且已失時效之該合約內容予以引用，違背事實殊感不當。(三)原告於八十四年三月一
日至八十六年二月二十八日與光合成有限公司簽訂技術合作合約中明文規定光合成公
司主辦事項僅為1.關於受託辦環環境保護技術服務工程之規劃、設計及監造事項。2.
關於受託辦理環境保護技術服務之管理及業務經營事項。並未規定授權招攬業務簽訂
合約之事項。惟本案之合約，乃東勢林管處與該「前原告服務處」處長游穎煌逕行簽
訂，原告不知情，而再訴願決定書竟謂：「則實際上對外洽辦環境保護技術業務並簽
訂合約者係再訴願人，服務處既屬再訴願人之業務執行機關，代表再訴願人與東勢林
管處簽訂『林務局武陵森林遊樂區污水處理規劃、設計、監造委託合約書』其法律效
果當然歸於再訴願人」等語，原告於再訴願書內已予陳明本案之簽約非原告之授權，
實係游穎煌個人行為與原告無涉，而再訴願決定機關，仍認原處分機關以原告為處分
主體，並無違誤，實不講究事實，令人失望。例如：甲乙兩人均係已成年父子關係，
今乙在甲不知情之下，在外胡作非為，則結果要其父負法律責任，豈能合法公平乎？
(四)查原告為依法成立之財團法人，依照捐助章程第十三條規定，董事長對外代表法人
，該「前原告服務處」乃原告之附屬單位，其本身並無法人之獨立人格，依法自無行
為能力，本案東勢林管處自應有此基本法律常識，事前未先調查確認，貿然與未具法
人資格，亦無行為能之「前原告服務處」逕行簽約，其處事草率，應負疏忽失職之責
。原處分機關及訴願決定機關，再訴願決定機關均不深究，另作適當之處理，謀求解
決，卻誤認原告授權之不實理由，為處分主體，如此不顧事實與法律之作為不無官官
相護之嫌，殊欠公平，原告難以甘服。二、公平會認定東勢林管處對外招標有瑕疵，
因其為政府機關而不受公平法規範，卻以依照該東勢林管處指示處理規劃單位（前原
告服務處）誤指原告予以處分，法理何在部分：再訴願決定，在不否定原告主張，該
設計書內容，係根據東勢林管處指示修正，經一定之程序，已屬委辦單位東勢林管處
所有之事實。但因不為公平法所規範，所以推由原告負責，固不論原告並無與該東勢
林管處簽訂合約，並無法律關係，從而不應負任何責任外，即以「前原告服務處」而
言，該設計成果既係根據東勢林管處指示修正，如有不妥，性質上東勢林管處與「前
原告服務處」具負共犯結構，東勢林管處為主犯，「前原告服務處」為從犯，今主犯
免受公平法之規範，卻以從犯之行為繩之原告，本末顛倒，豈乃事理之平乎？再本案
之起因，乃在東勢林管處要求「前原告服務處」照審查教授審查意見修正計劃書，以
及提供廠商型錄，於工程招標時引起糾紛，自應由東勢林管處負責，今主犯因是政府
機關而不罰，且從犯罰之形成「一法兩制」，顯已違法律追求公平正義之精神。又原
告於八十七年六月十七日收到原處分機關八十七年六月十二日公處字第一三○號處
分書，其主文「二被處分人自本處分書送達之次日起，應立即停止前項足以影響交易
秩序之欺罔及顯失公平之行為」，原告經據「前原告服務處」處長游穎煌報告「本案
工程之設計書，早經東勢林管處及臺灣省林務局完成審查，核定並予公告招標，該設
計成果已屬東勢林管處所有。」本案設計作業已告段落，原告已不能做到「立即停止
」之事實，即將該處分書影印於八十七年六月二十二日以亞地農字第三○一號函送
請東勢林管處辦理，並以副本抄陳公平會各在案。嗣准東勢林管處八十七年九月三十
日八七勢育字第八四六九號函副本告知本案工程招標，最低標保留，經公平會函示應
以廢標處理。原告於再訴願書理由中已經陳述，惟再訴願決定機關「認為原處分機關
命再訴願人『立即停止』其要旨重在不法行為本身之終結，與該設計成果歸屬於東勢
林管處無關。」原告對本案根本無有不法之行為，純係游穎煌個人行為，何有終結之
可言，而被告若不是接到原告上開八十七年六月二十二日亞地農字第三○一號函副
本（即處分書時間之後）自認以原告為處分對象不妥，豈能函示東勢林管處本案工程
招標應以廢標處理，至予明顯。此一作為，足以證明原告自始對原處分「應立即停止
」之執行，應由設計成果持有之東勢林管處執行為正辦，以符實效之主張相符合。三
、東勢林管處考慮教授審查意見是否構成投標廠商資格限制再訴願決定機關反認為「
前原告服務處」設計規劃導致富利等公司被拒部分：再訴願決定機關指富利等公司參
加投標被拒，起因於「前原告服務處」之設計規劃所致。查「前原告服務處」所設計
規劃，據稱全依委辦單位東勢林管處所指示辦理，已如前述，並經該東勢林管處於八
十六年四月八日內部舉行教授審查意見是否構成投標廠商資格限制」會議，出席人員
會計室黃課員政雄「認為依審計法規定，須指定特定廠牌及規格，始構成綁標，審查
意見未指定廠牌，僅指定產品規格，不構成綁標。」此足以證明設計成果之原始主張
，係來自東勢林管處提供教授之審查意見，而再訴願決定機關未了解事實真相，竟認
為「前原告服務處」應負其責，此種指責，與事實相違背。四、應東勢林管處要求提
供之參考廠商型錄，再訴願決定機關硬指為「堅持」持用日本株式會社松本微生物研
究所產製之光合成菌種，不究事實，難以置服部分：據查「前原告服務處」提供之三
家出售光成菌公司之參考型錄，係應該林管處4.14.勢育字第二七○三號函副本之要
求，其說明：「副本抄送規劃單位財團法人亞洲土地改革與農村發展中心環境保護技
術服務處：工程設計書機電設施工程內容及規格說明有要求提供原廠正本型錄送審部
分Ｐ－１．．．Ｍ－，請提供三家以上廠牌型錄，送處憑參。」，提供之參考公司
型錄而非廠牌，亦非限定。至該三家公司：1.瑞駿企業股份有限公司，其主要經營項
目為防水材料施工及進出口貿易等業務，該公司銷售之Ｐ．Ｔ．Ｂ菌種，係向日本
本化學株式會社購買之冷凍濃縮菌種，其與「前原告服務處」處長游穎煌，據悉僅有
同業之誼，故於承辦八仙山遊樂區汙水處理工程時，曾請該公司為保證人。2.臺灣協
進有限公司，其監察人本健仁雖為日本本商事株式會社之負責人，但因日本本
商事株式會社銷售之Ｐ．Ｔ．Ｂ採代理制度，必須提供保證金，臺灣協進有限公司因
短缺資金，其所用之Ｐ．Ｔ．Ｂ並未向日本本商事株式會社採購，係向日本協進株
式會社及光合成株式會社購買之冷凍濃縮種菌回台灣後再培養者。3.新穎環境工程公
司，其所銷售之微生物濃縮種菌，係向日本本松本株式會社購買。因此「前原告服務
處」所提供三家公司型錄，並非廠牌，僅供參考，公平會及行政院均不察，妄指：「
游君無正當理由，堅持採用日本株式會社松本微生物研所所產製之光合成菌種之行為
，形成指定廠牌」但未見明確指出如何「堅持」？況上述三家公司均有種菌出售，設
計書上亦未載明非以日本株式會社松本微生物研究所產製不可！且一再指責「三家供
應商之組織內部並無競爭關係」。原處分機關、訴願決定機關、再訴願決定機關不知
根據何種證據，證明該三家獨立公司彼此間無競爭關係？五、設計成果已為東勢林管
處所有，並辦理工程招標，如須停止招標，應命東勢林管處辦理。原告委實不可為，
亦不能為部分：查本案設計成果，以委辦單位完成審查、修正、核定、公告招標等流
程觀之，該設計成果已屬委辦單位東勢林管處所有，公平會對該設計成果予以處分之
對象自應由東勢林管處執行，以符實際。為原告向原處分機關，被告公平會提出訴願
之主要請求，亦為向行政院提出再訴願之重點，主要目的在實事求是，講求實效。公
平會上開第八六○八五五一－○二四號函請臺灣省政府督促東勢林管處改進招標程序
，是為正辦，亦符原告提起訴願之目的。但其所指：「命再訴願人立即停止該項足以
影響交易程序之欺罔及顯失公平行為，其要旨重在不法行為之終結，亦即再訴願人關
於設計、規劃、監造等不得再為該類型之不法行為．．．」等情乙節。事實上，設計
成果已為東勢林管處所有，並且依法辦理工程招標中，公平會命原告「立即停止該項
足以．．．顯失公平行為」已非原告能力之所及，倘東勢林管處不接受原告要求立即
停止工程招標，則政府亦因東勢林管處非屬公平法第二條所稱之「事業」，而追求原
告抗命責任，天下寧有是理？再訴願決定書第八頁第十行「關於設計、規劃、監造等
不得再為該類型之不法行為」查公平會公處字第一三○號處分書引用公平法第二十
四條、第四十一條前段規定予原告之處分，應指「前原告服務處」規劃設計之本案成
果，而非指「不得再為」，且與法律精神相違。六、綜上所陳，原告為依法成立之財
團法人，董事長對外代表法人。「前原告服務處」處長游穎煌在未經原告授權之情形
下，擅自以「前原告服務處」名義與東勢林管處簽訂受託規劃、設計之合約，純係游
穎煌個人行為，與原告無關，原告不應負任何法律責任。至設計成果，縱如公平會及
行政院所指有所不妥，其首罪在東勢林管處，理由如下：1.「前原告服務處」以Ｐ．
Ｔ．Ｂ工法參加設計標，獲該林管處高分取得設計資格。2.東勢林管處一再函示「前
原告服務處」照審查意見修正設計草案。3.東勢林管處函請「前原告服務處」提供三
家以上廠牌型錄。4.東勢林管處於八十四年四月八日會議上已認定設計書中Ｍ－為
陳秋揚教授之意見，且無綁標情事。5.公平會認定東勢林管處在招標程序有瑕疵。今
東勢林管處一無責任，獨對奉命辦事之「前原告服務處」及非授權之原告指為授權，
以空泛之詞，誣指：「有變相指定廠牌，悖於商業倫理，並對相關產品市場廠商有阻
礙其他替代品之交易機會」，而未考慮品質，僅言公平，更不察實情作適法處理，竟
創主犯無罪，從犯受罰之惡例！綜上所述，請求判決廢銷原處分、原決定及再訴願決
定等語。
被告答辯意旨略謂：一、按「除本法另有規定者外，事業亦不得為其他足以影響交易
秩序之欺罔或顯失公平之行為。」為行為時公平交易法第二十四條明文所規定，故倘
事業為違反社會倫理或侵害品質、價格或服務等效能競爭（即具有商業倫理非難性）
之不公平競爭行為，而影響交易秩序者，即違反前開法條規定。又對於違反公平交易
法規定之事業，得限期命其停止或改正其行為，復為行為時同法第四十一條前段所明
定。二、原告稱「前原告服務處」處長游穎煌君未經原告授權或同意，逕以「前原告
服務處」名義擅與東勢林區管理處訂約，已逾其授權日期且原告與中華農工技術顧問
股份有限公司簽訂技術合作契約已逾有效期間，其違法行為，不應歸由原告承擔，實
屬游穎煌君個人行為。「前原告服務處」乃原告之附屬單位，其本身並無法人之獨立
人格，依法自無行為能力，本案東勢林區管理處自應有此基本常識，其未事先調查確
認，應負疏忽失職之責乙節。查原告雖辯稱對游穎煌君之授權已因逾期而消滅，游君
以服務處名義所訂定之契約，其法律效果不應歸屬於原告云云。惟在本案，且不論代
理行為性質上只適用於財產上之法律行為，不適用於違法行為或非財產上之法律行為
，原告是否違反公平交易法與原告對游君之授權是否因逾期而消滅間並無關係；況游
君時任原告之環技處處長，其既係以該處之名義參與投標，而非以原告代理人之名義
參與投標，則原告以游君之代理權已經消滅，資為抗辯，更不足採。按游君所擔任之
原告服務處，性質上為原告之機關，其所為之違反公平交易法行為，實即為原告之違
反公平交易法行為，原告自應就游君之違法行為，負擔違法之法律責任原告所辯，實
為推諉之辭。三、原告稱本會認定東勢林區管理處對外招標有瑕疵，因其為政府機關
而不受公平交易法規範，卻以依照該東勢林區管理處指示辦理規劃單位（前原告服務
處）誤指原告予以處分，今主犯為政府機關不罰，卻以從犯之行為繩之以原告，實為
不公。查東勢林區管理處於八十四年十一月二十七日辦理污水處理規劃設計監造公開
評審會時，公告規劃之內容設計標準僅載有「依據環境法規及相關法規辦理細部規劃
工程設計及施工監造」等文義，此與八十六年十二月十二日修正前「各機關委託技術
顧問機構承辦技術服務處理要點」第十八點第二項「辦理評番，應由委託機關列明委
託項目及有關條件．．．」之規定不符，所謂「有關條件」係指處理後之流放水標準
，據以作為技術顧問公司之規劃目標，嗣原告取得規劃權後，依照招標單位、學者、
內政部營建署雪霸國家公園管理處、臺灣省農林廳、環境保護處、林務局及臺中縣政
府、環保局等於期中、期末審查報告所作之建議，參考國外標準，修改流放水標準為
10.ＰＰＭ等，此等俟評選結束後再變更「設計標準」之情形，極有可能改變其他參與
評選之技術顧問公司取得規劃之排名順序，是東勢林區管理處招標作業流程顯有可議
之處，惟酌系爭工程辦理第一次招標時，若森環境股份有限公司（以下簡稱若森公司
）因高效率Ｐ．Ｔ．Ｂ微生物實績不符，而被剔除資格，另原告雖未明示採用日本廠
牌之菌種，卻以臺灣富利業工程顧問股份有限公司（以下稱富利業公司）所提供之英
國廠牌菌種資料不符規定而取消其參標資格，又查被告提供招標單位查證之三家Ｐ．
Ｔ．Ｂ微生物植種種菌供應商之組織及產品之來源顯示，所銷售均為日本廠牌之菌種
，其產品多係源自日本株式會社松本微生物研究所，再由瑞駿企業股份有限公司（以
下簡稱瑞駿公司）所銷售之Ｐ．Ｔ．Ｂ微生物種菌係購自日本本化學株式會社之冷
凍濃縮種菌，而臺灣協進公司之董事本建仁係該公司購菌之日本本化學股份有限
公司之負責人可證，且由瑞駿公司為原告承包設計東勢林管處另一招標工程八仙山遊
樂區污水處理工程之保證人，協進公司之負責人張錦桂係被告之環技處處長游穎煌之
配偶，而游穎煌於協進公司亦持有百分之二十一股份並兼任董事等情綜觀，其內部非
但未具競爭關係且與原告之環技處處長游穎煌深具關連，游穎煌無正當理由，堅持採
用日本株式會社松本微生物研究所所產製之光合成菌種之行為，形同指定廠牌，有礙
國內產製其它同等品之交易行為，有悖於八十七年九月十八日修正前之審計法施行細
則第四十三條對於指定廠牌之規範精神。服務處既屬原告之業務單位執行機關，代表
原告與東勢林區管理處簽訂「林務局武陵森林遊樂區污水處理規劃設計監造委託合約
書」，其法律效果當然歸於原告，是原處分機關以原告為處分主體，並無違誤。至原
處分機關命原告立即停止該項足以影響交易秩序之欺罔及顯失公平行為，其要旨重在
不法行為本身之終結，亦即原告關於設計、規劃、監造等不得再為該類型之不法行為
，與該設計成果歸屬於東勢林區管理處無關，招標單位東勢林區管理處在招標程序上
瑕疵之處，原處分機關業於八十七年六月十二日以八七公貳字第八六○八五五一－○
二四號函請臺灣省政府督促該管理處改進招標程序在案，原告亦不得依此為免責之詞
。四、原告訴稱「前原告服務處」所設計規劃，據稱全依委辦單位東勢林區管理處指
示辦理，並經該東勢林區管理處於八十六年四月八日內部舉行「教授審查意見是否構
成投標廠商資格限制」會議，出席人員會計室黃科員政雄「認為依審計法規定，需指
定特定廠牌及規格，始構成綁標，審查意見未指定廠牌，僅指定產品規格，不構成綁
標。」足以證明設計成果之原始主張，來自東勢林區管理處提供教授審查意見。查東
勢林區管理處接納審查人陳秋揚教授之意見，依據審計法之規定，並無綁標之嫌，但
原告為招標時，變相指定日本進口但未取得環保署輸入許可證之光合成菌種，由原告
所提供招標單位查證之三家供應商，均為日本廠牌菌種，其來源大多係日本株式會社
松本微生物研究所，其內部關係亦無競爭關係且與代表人有關，實已違反公平交易法
第二十四條之規定，原告所訴，殊非足採。五、原告訴稱設計成果已為東勢林區管理
處所有，並舉辦工程招標，如須停止，應命東勢林區管理處辦理，原告實不能為。查
原處分機關命原告立即停止該項足以影響交易秩序之欺罔及顯失公平之行為，其要旨
除重在不法行為本身之終結，亦重在命原告關於設計、規劃、監造等不得再為該類型
之不法行為，而非停止案外已完成之規劃設計，此為行為時公平交易法第二十四條及
第四十一條前段之意旨，原處分於法並無違誤。六、綜上所陳，本件訴訟為無理由，
請准予將原告之訴駁回等語。
    理  由
一、按行為時公平交易法第二十四條：「除本法另有規定者外，事業亦不得為其他足
以影響交易秩序之欺罔或顯失公平之行為。」又對於違反公平交易法規定之事業，公
平交易委員會得限期命其停止或改正其行為，復為同法第四十一條前段所規定。本件
被告以原告雖非武陵森林遊樂區污水處理工程之交易相對人，不具備環保業務專業處
理能力，且內部成立之環保技術服務處（以下簡稱環技處）亦有董事會授權對外得為
法人主體逕行簽訂契約，然環技處為其附屬單位，對外承攬工程設計之權利及義務均
應回歸原告享有及負責，原告亦不得卸其督導之責，是原告之組織及業務經營態樣，
係公平交易法第二條第四款所稱「事業」，應受公平交易法之規範，而原告之環技處
處長游穎煌欺罔招標單位，擅自指定自日本進口而未取得行政院環境保護署（以下簡
稱環保署）輸入許可證之光合成菌種，提供招標單位查證之三家Ｐ．Ｔ．Ｂ微生物植
種種菌供應商，除貨源同一外，其內部亦無競爭關係且與受託設計之環技處處長游穎
煌有關，違反八十七年九月十八日修正前之審計法施行細則第四十三條對於指定廠牌
之規範精神，程序上未考量國內尚有其他同等品，明顯不符公益原則，又為其個人利
益考量之非正當理由，堅持採用日本株式會社松本微生物研究所所產製之光合成菌種
，形同指定廠牌且限定特定供應商之行為，有阻礙國內產製之光合成菌種之交易機會
情事。原告之環技處處長游穎煌於系爭工程得標廠商臺灣協進技研股份有限公司（以
下簡稱協進公司）具有多數股權並兼任董事職務，卻參加其設計工程之投標，明顯違
反行政院暨所屬各機關營繕工程招標注意事項第二十一點第二項規定：「接受委託機
構專業廠商或專業技術人員，不得為受委託規劃、設計工程之招標及施工」之規定。
是原告因變相指定特定廠牌，使招標單位、參與投標廠商對於招標規範中存有數家供
應廠牌之規定產生錯誤之信賴，有悖商業倫理，並有阻礙其他替代品之交易機會，對
於相關產品市場廠商，為欺罔及顯失公平之行為，足以影響交易秩序，違反行為時公
平交易法第二十四條規定，乃依同法第四十一條前段規定，命原告應立即停止該項足
以影響交易秩序之欺罔及顯失公平行為，與前揭規定尚無不合。二、原告不服，循序
提起行政爭訟，起訴意旨詳如事實欄所載，要旨略稱：「(一)「前原告服務處」處長游
穎煌未經原告授權或同意，逕以「前原告服務處」名義擅與東勢林區管理處訂約，已
逾其授權日期且原告與中華農工技術顧問股份有限公司簽訂技術合作契約已逾有效期
間，其違法行為，不應歸由原告承擔，實屬游穎煌個人行為。「前原告服務處」乃原
告之附屬單位，其本身並無法人之獨立人格，依法自無行為能力，本案東勢林區管理
處自應有此基本常識，其未事先調查確認，應負疏忽失職之責。(二)被告認定東勢林管
處對外招標有瑕疵，因其為政府機關而不受公平交易法規範，卻以依照該東勢林區管
理處指示辦理規劃單位（前原告服務處）誤指原告予以處分，今主犯為政府機關不罰
，卻以從犯之行為繩之以原告，實為不公。(三)「前原告服務處」所設計規劃，據稱全
依委辦單位東勢林區管理處指示辦理，並經該東勢林區管理處於八十六年四月八日內
部舉行「教授審查意見是否構成投標廠商資格限制」會議，出席人員會計室黃科員政
雄「認為依審計法規定，需指定特定廠牌及規格，始構成綁標，審查意見未指定廠牌
，僅指定產品規格，不構成綁標。」足以證明設計成果之原始主張，來自東勢林區管
理處提供教授審查意見。(四)設計成果已為東勢林區管理處所有，並舉辦工程招標，如
須停止，應命東勢林區管理處辦理，原告實不能為等語作為抗辯。三、經查：(一)公平
交易法第二條規定，本法所規範之事業包括公司、獨資或合夥之工商行號、同業公會
及其他提供商品或服務從事交易之人或團體。又行政機關以私法行為提供具市場經濟
價值之商品或服務為業務或目的，所引起之需求行為，不論在需求時是否已為該項商
品或服務之提供，均應受公平交易法之規範，復為該會公研釋○九○號解釋有案。本
案招標單位為東勢林管處，係屬臺灣省政府編制內之公務單位，依據「各機關委託技
術顧問機構承辦技術服務處理要點」規定，委託本國技術顧問機構辦理武陵山莊污水
處理工程，設置廢（污）水處理設施，以配合環保署推動水污染防治法，竣工完成後
並無收費情事，是本案系爭工程並非行政機關以私法行為提供具市場經濟價值之商品
或服務為業務或目的所引起之需求行為，系爭招標工程之業主東勢林管處非屬公平交
易法第二條所稱之「事業」，即非公平交易法規範之對象，而依原告之捐助章程、組
織及業務經營則符合公平交易法第二條所稱之「事業」。(二)原告之環技處處長游穎煌
，以該處之名義參與投標，並非以原告代理人之名義參與投標，該處既為原告之機關
，簽約效果直接歸屬原告，原告所稱游穎煌之代理權因授權已逾期而消滅之詞，尚不
足採。(三)東勢林管處於於八十四年十一月二十七日辦理污水處理規劃設計監造公開評
審會時，公告規劃之內容設計標準僅載有「依據環境法規及相關法規辦理細部規劃工
程設計及施工監造」等文義，此與八十六年十二月十二日修正前「各機關委託技術顧
問機構承辦技術服務處理要點」第十八點第二項「辦理評番，應由委託機關列明委託
項目及有關條件．．．」之規定不符，所謂「有關條件」係指處理後之流放水標準，
據以作為技術顧問公司之規劃目標，嗣原告取得規劃權後，依照招標單位、學者、內
政部營建署雪霸國家公園管理處、臺灣省農林廳、環境保護處、林務局及臺中縣政府
、環保局等於期中、期末審查報告所作之建議，參考國外標準，修改流放水標準為10.
ＰＰＭ等，此等俟評選結束後再變更「設計標準」之情形，極有可能改變其他參與評
選之技術顧問公司取得規劃之排名順序，是東勢林管處招標作業流程顯有可議之處。
經酌系爭工程辦理第一次招標時，若森環境股份有限公司（以下簡稱若森公司）因高
效率Ｐ．Ｔ．Ｂ微生物實績不符，而被剔除資格；另原告雖未明示採用日本廠牌之菌
種，卻以臺灣富利業工程顧問股份有限公司（以下稱富利業公司）所提供之英國廠牌
菌種資料不符規定而取消其參標資格；又查被告提供招標單位查證之三家Ｐ．Ｔ．Ｂ
微生物植種種菌供應商之組織及產品之來源顯示，所銷售均為日本廠牌之菌種，其產
品多係源自日本株式會社松本微生物研究所，再由瑞駿企業股份有限公司（以下簡稱
瑞駿公司）所銷售之Ｐ．Ｔ．Ｂ微生物種菌係購自日本本化學株式會社之冷凍濃縮
種菌，而臺灣協進公司之董事本建仁係該公司購菌之日本本化學股份有限公司之
負責人可證，且由瑞駿公司為原告承包設計東勢林管理處另一招標工程八仙山遊樂區
污水處理工程之保證人，協進公司之負責人張錦桂係被告之環技處處長游穎煌之配偶
，而游穎煌於協進公司亦持有百分之二十一股份並兼任董事等情綜觀，其內部非但未
具競爭關係且與原告之環技處處長游穎煌深具關連，游穎煌無正當理由，堅持採用日
本株式會社松本微生物研究所所產製之光合成菌種之行為，形同指定廠牌，有礙國內
產製其它同等品之交易行為，有悖於八十七年九月十八日修正前之審計法施行細則第
四十三條對於指定廠牌之規範精神。原告之環保技術服務處既屬原告之業務單位執行
機關，代表原告與東勢林管處簽訂「林務局武陵森林遊樂區污水處理規劃設計監造委
託合約書」，其法律效果當然歸於原告，是被告機關以原告為處分主體，並無違誤。
至被告機關命原告立即停止該項足以影響交易秩序之欺罔及顯失公平行為，其要旨重
在不法行為本身之終結，亦即原告關於設計、規劃、監造等不得再為該類型之不法行
為，與該設計成果歸屬於東勢林管處無關，招標單位東勢林管處在招標程序上瑕疵之
處，被告機關業於八十七年六月十二日以八七公貳字第八六○八五五一－○二四號函
請臺灣省政府督促該管理處改進招標程序在案，原告尚難以此為由而免責。(四)、東勢
林管處接納審查人陳秋揚教授之意見，依據審計法之規定，並無綁標之嫌，但原告為
招標時，變相指定日本進口但未取得環保署輸入許可證之光合成菌種，由原告所提供
招標單位查證之三家供應商，均為日本廠牌菌種，其來源大多係日本株式會社松本微
生物研究所，其內部關係亦無競爭關係且與代表人有關，實已違反公平交易法第二十
四條之規定，原告所訴，尚不足採。(五)東勢林管處為「武陵森林遊樂區武陵山莊污水
處理委託規劃、設計、監造工程」公開徵求委託廠商時，參與評選之王技工程顧問股
份有限公司、京華環境工程股份有限公司及原告等三家廠商均係以行政院環保署八十
七年所訂定之流放水標準作為規劃標準，在經過評審後，以原告規格限定「高效率Ｐ
．Ｔ．Ｂ及共生微生物植種工程」處理方法之工程費及運轉費較低，操作簡便，且以
微生物分解有機質而不會造成二次污染等優點，取得規劃設計權，而非原告所稱要使
ＢＯＤ在 10PPM以下，只有Ｐ．Ｔ．Ｂ菌種可以作到，實際上是否僅有Ｐ．Ｔ．Ｂ處
理法可做到上開標準，亦未獲證實。高效率Ｐ．Ｔ．Ｂ處理方法，當在微生物種菌之
取得，目前該種菌已由經濟部財團法人生物技術開發中心與業界合作開發上市多時，
成本依種菌濃度而異，每公斤售價約新臺幣二千五百元至三千元，國內亦已有採用該
法之施工案例，此有臺灣區環境工程工業同業公會八十七年二月十三日台環工（八七
）茂發字第○六四七號函附原處分卷可稽，是以原告程上未考量國內尚有其他同等品
，明顯不符公益原則，有阻礙國內產製之光合成菌種之交易機會甚明。四、綜上所述
，被告依行為時公平交易法第四十一條前段規定命原告自該處分書送達之次日起，應
立即停止該項足以影響交易秩序之欺罔及顯失公平行為，核無違誤，一再訴願決定駁
回，亦無不當，原告起訴意旨經查無理由，應予駁回。
據上論結，本件原告之訴為無理由，爰依行政訴訟法施行法第二條、行政訴訟法第九
十八條第三項前段，判決如主文。
中　　華　　民　　國　　九十一　　　年　　　九　　　　月　　　十二　　　日
                    最 高 行 政 法 院  第 二 庭
                                審 判 長 法  官　　　陳　石　獅
                                         法  官      吳　明　鴻
                                         法  官　　　彭　鳳　至
                                         法  官　　　高　啟　燦
                                         法  官　　　黃　合　文
右  正  本  證  明  與  原  本  無  異
　　　　　　　　　　　　　　　　　　　　 法院書記官　蘇　金　全
中　　華　　民　　國　　九十一　　　年　　　九　　　　月　　　十九　　　日
